【裁判字號】    96,訴,1765
【裁判日期】    970603
【裁判案由】    侵權行為損害賠償
【裁判全文】
臺灣板橋地方法院民事判決              96年度訴字第1765號
原      告  庚○○
兼     上
訴訟代理人  己○○
原      告  丁○○
            丙○○
                      應受送.
            戊○○
被      告  乙○○
            甲○○
上列當事人間請求侵權行為事件，經刑事庭移送前來（95年度重
附民字第122號），本院於97年5月6日言詞辯論終結，判決如下
：
    主  文
被告乙○○應給付原告庚○○新台幣玖拾柒萬陸仟壹佰玖拾貳元
，及自民國九十五年八月二十一日起至清償日止，按年息百分之
五計算之利息。
被告乙○○應給付原告庚○○、戊○○、己○○、丁○○、丙○○新台幣伍拾陸萬玖仟參佰柒拾參元及自民國九十五年八月二十
一日起至清償日止，按年息百分之五計算之利息。
原告其餘之訴駁回。
訴訟費用由被告負擔百分之三十三，原告庚○○負擔百分之三十
四、原告庚○○、戊○○、己○○、丁○○、丙○○連帶負擔百
分之三十三。
本判決第一項原告庚○○以新台幣參拾貳萬伍仟參佰玖拾柒元供
擔保後，得假執行。
本判決第二項原告庚○○、丁○○、丙○○、戊○○、己○○以
新台幣壹拾捌萬玖仟柒佰玖拾壹元萬元供擔保後，得假執行。
原告其餘假執行之聲請均駁回。
    事實及理由
壹、程序上理由
一、本件被告乙○○、甲○○未於言詞辯論期日到場，核無民事
    訴訟法第386條各款所列情形，爰依原告之聲請，由其一造
    辯論而為判決。
二、本件原告林緞絹於民國（下同）96年7月3日死亡，原告林緞
    絹有繼承人庚○○、戊○○、丁○○、丙○○、藍景光，而
    藍景光已向法院聲明拋棄繼承，其餘繼承人逾期均不為聲明
    承受訴訟，本院爰依據民事訴訟法第178條之規定，依職權
    裁定原告庚○○、戊○○、己○○、丁○○、丙○○為原告
    林緞絹之承受訴訟人續行訴訟（本院卷頁103），附為敘明
    。
三、言詞辯論期日，當事人之一造不到場者，得依到場當事人之
    聲請，由其一造辯論而為判決；不到場之當事人，經再次通
    知而仍不到場者，並得依職權由一造辯論而為判決。前項規
    定，於訴訟標的對於共同訴訟之各人必須合一確定者，言詞
    辯論期日，共同訴訟人中一人到場時，亦適用之。民事訴訟
    法第385條第1項、第2項載有明文。本件原告戊○○、丁○○、丙○○均本院合法通知，二次均未於言詞辯論期日到庭
    ，因原告林緞絹之法定扶養費及精神慰撫金請求權，係由原
    告庚○○、戊○○、己○○、丁○○、丙○○等人共同繼承
    ，其訴訟標的係合一確定，經共同訴訟人己○○本人及代理
    庚○○之己○○到場，爰依前揭規定，本院依聲請一造而為
    判決。
貳、實體上理由
一、原告起訴主張：
  (一)被告乙○○於95年4月19日6時14分許，明知無汽車駕駛執照
    不得駕駛汽車，而被告甲○○為車號EW-376 7號汽車之車主
    ，明知被告乙○○無照駕駛，卻借予駕駛，被告乙○○駕駛
    前揭汽車，延台北縣新莊市○○路往三重路方向行駛，行經
    台北縣新莊市○○路時，本應注意行車速度不得超過50 公
    里，竟超速行駛，且未注意車前狀況，而於中正路621 號前
    ，不慎撞擊當時騎乘腳踏車延中正路外側車車道之藍景柱，
    且未於現場等候警員處理，反而駕車逃逸，致藍景柱死亡，
    被告乙○○所犯過失致死及駕車逃逸罪嫌，業經檢察官提起
    公訴（95年度偵字第10724 號、95年度偵字第12570 號），
    爰依據侵權行為法
  1.原告庚○○為被害人藍景柱之父親：
  (1)殯葬費：50萬元。
  (2)扶養費94,561元：原告庚○○為22年6月27日出生，被害人
    藍景柱死亡時，原告庚○○72歲，依據93年度台閩地區男性
    簡易生命表，原告庚○○尚有餘命11.05年，庚○○尚有扶
    養義務人為林緞絹、藍景光、丁○○、戊○○、己○○、丙○○，藍景柱應負扶養義務為7分之1，依據每年親屬免稅額
    為74,000元，依據霍夫曼計算，原告庚○○得請求之扶養費
    為94,561元（74,000x8.944950/7=94,561）。
  (3)非財產上之損害賠償（精神慰撫金）：200萬元。原告含莘
    如苦照顧被害人成年，及長原本得以安享晚年，卻遭逢白髮
    人送黑髮人之痛苦，爰請求精神慰撫金200萬元。
  (4)以上共計2,594,561元（計算式：94,561+500,000+200,
    000=2,594,561）。
  2.原告林緞絹（被害人藍景柱之母親）：
  (1)扶養費132,528元：原告林緞絹為27年12月28日出生，被害
    人藍景柱死亡時，原告庚○○67歲，依據93年度台閩地區男
    性簡易生命表，原告庚○○尚有餘命16.82年，林緞絹尚有
    扶養義務人為庚○○、藍景光、丁○○、戊○○、己○○、
    丙○○，藍景柱應負扶養義務為7分之1，依據每年親屬免稅
    額為74,000元，依據霍夫曼計算，原告林緞絹得請求之扶養
    費為132,528元（74,000x12.536392/7=94,561）。
  (3)非財產上之損害賠償（精神慰撫金）：200萬元。原告含莘
    如苦照顧被害人成年，及長原本得以安享晚年，卻遭逢白髮
    人送黑髮人之痛苦，爰請求精神慰撫金200萬元。
  (4)以上共計2,132,528元（計算式：132,528+2,000,000=2,
    132,528）。
  (二)聲明：
  1.被告應連帶給付原告庚○○2,594,561元，並自起訴狀繕本
    送達之翌日起至清償日止按週年利率百分之五計算之利息。
  2.被告應給付原告林緞絹新臺幣2,132,528元，並自起訴狀繕
    本送達之翌日起至清償日止按週年利率百分之五計算之利息
    。
  3.原告等願供擔保，請准宣告假執行。
二、被告方面
    被告乙○○、甲○○均未於言詞辯論期日到場，亦未提出準
    備書狀作何聲明或陳述。
三、得心證理由
  (一)被告乙○○於95年4月19日6時14分許，明知無汽車駕駛執照
    不得駕駛汽車，竟駕駛車牌號碼EW-376 7號汽車，延台北縣
    新莊市○○路往三重路方向行駛，行經台北縣新莊市○○路
    時，本應注意行車速度不得超過50公里，竟超速行駛，且未
    注意車前狀況，而於中正路621 號前，不慎撞擊當時騎乘腳
    踏車延中正路外側車車道逆向行駛之藍景柱，且未於現場等
    候警員處理，反而駕車逃逸，致藍景柱死亡，被告乙○○所
    犯過失致死及肇事逃逸罪嫌，業經檢察官提起公訴（95 年
    度偵字第10724 號、95年度偵字第12570 號），被告乙○○
    於本院刑事庭審理時已自白犯罪，經本院判處有期徒刑一年
    確定，有本院95年度交訴字第第105 號刑事判決可按
  (二)汽車、機車或其他非依軌道行駛之動力車輛，在使用中加損
    害於他人者，駕駛人應賠償因此所生之損害；因故意或過失
    ，不法侵害他人之權利者，負損害賠償責任；不法侵害他人
    致死者，對於支出醫療及增加生活上需要之費用或殯葬費之
    人，亦應負損害賠償責任。被害人對於第三人負有法定扶養
    義務者，加害人對於該第三人亦應負損害賠償責任。不法侵
    害他人致死者，被害人之父、母、子、女及配偶，雖非財產
    上之損害，亦得請求賠償相當之金額。民法第191條之2本文
    、第184條第1項前段、第192條第1、2 項、第194條分別定
    有明文。因此，原告庚○○得請求扶養費、殯葬費、精神慰
    撫金，原告林緞絹得請求扶養費及精神慰撫金，茲分述如下
    。
  1.請求扶養費部分：
  (1)74年6月3日修正公布之民法第1116條之1規定：「夫妻互負
    扶養之義務，其負扶養義務之順序與直系血親卑親屬同，其
    受扶養權利之順序與直系血親尊親屬同」。夫妻互受扶養權
    利之順序，既與直系血親尊親屬同，自不以無謀生能力為必
    要。從而夫妻之一方因交通事故死亡時，他方自得依民法第
    192條第2項規定，向加害人請求扶養費損害賠償，但依民法
    第1117條規定，仍須以不能維持生活者為限，始得請求加害
    人賠償，所謂「不能維持生活」，係指無財產足以維持生活
    而言（最高法院87年度台上字第2727號判決意旨及81年台上
    字第1504號判決意旨參照）。原告庚○○為被害人藍景柱之
    父親，並無積蓄，僅有薪資所得20餘萬元，原告林緞絹僅有
    一筆投資20萬元，有稅務電子閘門財產所得調件明細表可按
    （見本院卷頁25、215） ，從而，原告庚○○、林緞絹自屬
    已達於不能維持生活之程度，得請求扶養費。
  (2)原告庚○○為22年6月27日生，於本件車禍發生時（95年4月
    19日），為72歲，依93年台閩地區男性簡易生命表所示，尚
    有餘命11.05年，又原告林緞絹為27年12月28日生，於本件
    車禍發生時，為67 歲，依93年台閩地區女性簡易生命表所
    示，雖有餘命16.82年，然林緞絹卻於97年6月3日死亡，應
    受扶養日數為1年3月又11天，合計為1.28年。
  (3)原告庚○○除被害人藍景柱外，尚有林緞絹、藍景光、丁○○、戊○○、己○○、丙○○，原告林緞絹除被害人藍景柱
    外，尚有庚○○、藍景光、丁○○、戊○○、己○○、丙○○，被害人藍景柱應負扶養義務均為7 分之1 ，然於林緞絹
    於97年6 月3 日死亡後，藍景柱就原告庚○○之扶養義務自
    97年6 月3 日之後即為6 分之1 ，原告一次請求被告連帶給
    付，自應扣除中間利息，爰依霍夫曼計算法第一年不扣除中
    間利息，茲計算如下：
  95年4月19日至97年6月3日止（合計為1.28年）。
    依據每年親屬免稅額為74,000元，原告庚○○、林緞絹之扶
    養費為93,733元（計算式：[74000*1（此為應受扶養1 年之
    霍夫曼係數）+74000 *0.28* （1. 00000000-0）]=93733，
    元以下四捨五入，以下同），被害人藍景柱就原告庚○○、
    林緞絹所負扶養義務各為7 分之一，因此，原告庚○○、林
    緞絹各得請求扶養費為13,390元（計算式：93,733/7=13,
    390） 。
  97年6月4日起至原告庚○○餘命為11.05年止：
    依據每年親屬免稅額為74,000元，依據霍夫曼計算法，原告
    庚○○車禍發生時，餘命11.05 年得請求之扶養費為664,
    313 元（其計算式為：[74000*8.00000000 （此為應受扶養
    11年之霍夫曼係數）+74000*0.05*（9.00000000-0.0000000
    0）]=664313） ，扣除95年4 月19日起至97年6 月3 日止之
    扶養費為93,733元，因此，自97年6 月4 日起至原告庚○○
    餘命為11.05 年止，原告得請求之扶養費為570,580 元（
    664, 313-93,733=570,580） ，被害人藍景柱就原告庚○○
    所負扶養義務為6 分之1 ，因此，原告庚○○得請求扶養費
    為95,097元（計算式：570,580/6= 95,097） 。
  以上合計，原告庚○○、林緞絹依序得請求之扶養費為108,
    487 元（13,390+95,097=108,487） 、13,390元，而原告庚○○僅請求扶養費94,561元，應屬有據。因此，原告庚○○
    、林緞絹各請求於94,561元、13,390元之範圍內，為有理由
    ，應予准許；至於超過上開數額之部分，則屬無據，應予駁
    回。
  2.請求喪葬費部分：
  (1)不法侵害他人致死者，對於支出醫療及增加生活上需要之費
    用或殯葬費之人，亦應負損害賠償責任，民法第192條第1項
    載明斯旨。原告廖秀卿主張因被害人蘇俊傑之死亡共計支出
    喪葬費用543,735元，有大板禮儀有限公司開立之收據為證
    （見本院卷頁44）。
  (2)查殯葬費用是否為必要費用，應斟酌當地喪禮習俗及宗教上
    之儀式定之。再死者家屬依習俗，請引魂道士、出殯師父、
    西樂隊、童男女進行宗教儀式，為亡者誦經超度，目前已成
    為葬禮告別式中所常見，並已成社會習俗，其支出自為必要
    之殯葬費用，則前開項目之費用均為宗教上儀式所需，且為
    社會習俗，屬必要之殯葬費用，是原告喪葬費用之請求，應
    予准許。從而，原告庚○○請求遺體接運車、遺體接運工人
    火葬包辦、師父引靈至館、遺體停放、壽衣費、喪葬用品費
    誦經祭典費部分（最高法院46年度台上字第942號判決、48
    年度台上字第798號判決、55年度台上字第646號判決、63
    年度台上字第1347號判決、50年度台上字第1464號、54年度
    台上字第3190號判決意旨參照）元，合於規定，應予准許。
    至於毛巾6,975元、水果藍7,200元，合計14,175元，並非殯
    葬之必要費用，應予扣除，審酌被害人藍景柱之身分、地位
    及經濟狀況，原告庚○○請求殯葬費於529,560元之範圍內
    （543,735-14,175=291,000），原告庚○○僅請求50萬元，
    應予准許。
  3.精神慰撫金部分：
    被害人之父、母、子、女及配偶，雖非財產上之損害，亦得
    請求賠償相當之金額，民法第184條第1項、第192條第1項、
    第194條定有明文。慰藉金係以精神上所受無形之痛苦為準
    ，非如財產損失之有價額可以計算，究意如何始認其數額
    為相當，自應審酌被害人及加害人之地位、家況、並被害
    人所受痛苦之程度、與其家屬之關係暨其他一切情事定之
    （最高法院48年度台上字第798號判例意旨參照）。本院審
    酌被害人藍景柱係51年1月16日生，本件車禍發生時年僅44
    歲，原告庚○○、林緞絹均已分別屆72歲、67歲高齡，白髮
    人送黑髮人之痛苦，非筆墨得以形容，被告無照駕駛汽車，
    且枉顧道路交通安全規則，超速行駛，致被害人藍景柱當場
    不治死亡，惡性非輕，原告庚○○、林緞絹各請求精神慰撫
    金80萬元，為有理由，應予准許，逾此部份，應予駁回。
  4.綜上述，原告庚○○、林緞絹各得請求金額為1,394,561 元
    、813,390 元（扶養費為94,561元+ 殯葬費50萬元+ 精神慰
    撫金80萬元=1,594,561元;扶養費為13,390+ 精神慰撫金80
    萬元=813,390）。
  (三)被害人藍景柱是否與有過失？
  1.損害之發生或擴大，被害人與有過失者，法院得減輕賠償金
    額或免除之，民法第二百十七條第一項定有明文。此項規定
    之目的，在謀求加害人與被害人間之公平，故在裁判上法院
    得以職權減輕或免除之（最高法院85年台上字第1756號判例
    意旨參照）。汽車再雙向二車道行駛時，應在遵行車道內行
    駛，為道路交通安全規則第97條所明定。被害人藍景柱騎乘
    腳踏車逆向行駛於新莊市○○路上，業據目擊證人簡金福證
    述屬實，並與被告乙○○於警訊時供述相符，有調查筆錄可
    按，被害人藍景柱已違反前開交通安全規則，對於本件車禍
    之發生，自與有過失，本院因認被害人就本件車禍之發生應
    負擔百分之30之過失比例。因此，原告庚○○、林緞絹過失
    相抵後所得請求之金額分別為976,192 元、569,373 元【計
    算式：1,394,561X70%=97 6,192;813,390X70%=569,000
    00000 】。
  (四)被告甲○○是否應負連帶賠償責任？
    參之被告乙○○於警詢時陳述：我是向戴亞洲借用汽車，作
    為搬家使用等語，核與訴外人胡為村於警訊時陳述：當天係
    與乙○○一起向戴亞洲借用汽車等語，而戴亞洲於警詢時陳
    述：當天是由胡為村向其借用，不知駕駛人為何人等語，核
    與被告甲○○於警訊時陳述已於94年1 月間將系爭汽車頂讓
    於戴亞洲等語相符（見95年度偵字第10724 號卷95年4 月19
    日至95年4 月20日筆錄），準此，被告甲○○雖為系爭汽車
    之登記名義人，但實際使用汽車者為戴亞洲，而交付無照駕
    駛之被告乙○○為戴亞洲，被告甲○○就本件車禍之發生自
    無任何過失可言，原告請求被告甲○○亦應負連帶賠償責任
    ，並無依據。
  (三)綜上所述，原告庚○○、林緞絹依據侵權行為法則，各得請
    求被告乙○○給付金額各為976,192 元、569,373 元及自起
    訴狀繕本送達翌日即95年8 月21日起至清償日，按年息百分
    之五計算之利息部分，為有理由，應予准許，逾此部份之請
    求，並無理由，應予駁回。又不法侵害他人之身體、健康、
    名譽、自由、信用、隱私、貞操，或不法侵害其他人格法益
    而情節重大者，被害人雖非財產上之損害，亦得請求賠償相
    當之金額。其名譽被侵害者，並得請求回復名譽之適當處分
    。前項請求權，不得讓與或繼承。但以金額賠償之請求權已
    依契約承諾，或已起訴者，不在此限，民法第195 條第1 項
    、第2 項定有明文。原告林緞絹已於95年8 月2 日提起刑事
    附帶民事訴訟，而於96 年7月3 日死亡，揆之前開規定，原
    告庚○○、己○○、戊○○、丁○○、丙○○自得繼承精神
    慰撫金及扶養費請求權，附此敘明。
四、假執行之宣告：
    原告陳明願供擔保，聲請宣告假執行，經核原告勝訴部分，
    合於法律規定，爰分別酌定相當之擔保金額宣告之；原告其
    餘假執行之聲請，因訴之駁回而失所依據，不予准許。
五、結論：原告之訴為一部有理由、一部無理由，依民事訴訟法
    第385 條第1 項前段、第2 項、第79條但書、第390 條第2
    項判決如主文。
中    華    民    國    97    年    6    月    3    日
                  民事第三庭    法  官  徐玉玲
以上正本係照原本作成
如對本判決上訴，須於判決送達後20日內向本院提出上訴狀
中    華    民    國    97    年    6    月    3    日
                                書記官  翁子婷


司法院資訊處製作；財團法人民間司法改革基金會備份。
